臺灣高等法院臺中分院民事判決　　　　　 95年度上字第387號
上　訴　人　丙○○○○○○○
訴訟代理人　丁○○
被上訴人　　鄉野通運股份有限公司
法定代理人　甲○○
訴訟代理人　許哲嘉律師
複代理人　　戊○○律師
上列當事人間請求返還車輛等事件，上訴人對於中華民國95年9
月29日臺灣臺中地方法院95年度訴字第751號第一審判決提起上
訴，本院於96年9月4日言詞辯論終結，判決如下：
    主  文
上訴人應將車牌號碼572－AA、引擎號碼6D00－000000號、出廠
年份為2004年之大營業客車壹輛返還被上訴人；上訴人如不能返
還時，應給付被上訴人新台幣伍佰貳拾玖萬玖仟貳佰伍拾元，及
自民國96年6月15日起至清償日止，按年息5%計算之利息。
被上訴人其餘之訴駁回。
第二審訴訟費用由上訴人負擔25分之24，餘由被上訴人負擔。
    事實及理由
一、按訴之變更或追加，非經他造同意，不得為之。但請求之基
    礎事實同一者；又因情事變更而以他項聲明代最初之聲明者
    ，不在此限。民事訴訟法第446條第1項、第255條第1項第2
    、4款分別定有明文。查被上訴人於原審起訴時，依民法第
    767條規定，請求上訴人應返還車牌號碼572-AA、引擎號碼
    6D00-000000號、出廠年份為2004年之營業大客車一輛（以
    下簡稱為系爭大客車），嗣於本院審理中，上訴人辯以：其
    已將系爭大客車交付他人占有，其並未占有系爭大客車等情
    ，被上訴人爰變更聲明為：若上訴人不能返還系爭大客車，
    應賠償被上訴人新台幣（下同）550萬元暨法定遲延利息。
    核被上訴人於起訴後因上開事實狀態變動，致不能繼續為原
    來之請求時，此乃情事變更，自得以他項聲明代最初之聲明
    ；且被上訴人此變更之請求，與原請求之原因事實，均係基
    於上訴人無權占用系爭大客車所衍生之糾紛，二者請求之基
    礎事實相同，訴訟資料可相互為用，基於紛糾一次解決性原
    則，亦符合上開規定，無庸經對造同意，自得為之。又本院
    既准許被上訴人上開訴之變更為合法，則原訴視為撤回，第
    一審就原訴所為之判決，當然失其效力，本院應就變更後之
    新訴為裁判，無須更就原判決之上訴為裁判，合先敘明。
二、被上訴人起訴主張：其於民國94年11月9日，向訴外人中租
    迪和股份有限公司（以下簡稱為中租迪和公司）及林金柳，
    以550萬元購買系爭大客車一輛，雖未辦理行照變更，惟雙
    方之買賣契約已完成，其於訂約後一星期至中租迪和公司位
    在台中市之停車廠取車，並於當日將系爭大客車開至林金柳
    位在桃園縣之車體工廠進行噴漆，於3天後噴漆完成，被上
    訴人前往取車，並開回台中市文王停車場旁停放，惟被上訴
    人司機林進興於94年12月2日前往該地點取車時，遭自稱為
    上訴人當鋪人員當場將系爭大客車駛離現場，上訴人雖稱係
    債務糾紛之故，惟不論上訴人與系爭大客車原車主是否真有
    債權存在，其均不得擅自取走被上訴人所有之系爭大客車，
    上訴人所為顯已侵害被上訴人所有權，爰依民法第767條規
    定提起本訴等語。
三、上訴人則辯以：系爭大客車為訴外人乙○○所有靠行於訴外
    人昌榮通運有限公司（下稱昌榮公司），乙○○於94年8月3
    日將系爭大客車向上訴人典當借款，並於同年月8日備齊資
    料完成收當手續，因乙○○未於法定期間內取贖、或付息順
    延質當，該車已於同年11月13日流當，上訴人依當鋪業法第
    21條規定取得系爭車輛所有權。被上訴人既未向系爭車輛登
    記名義人昌榮公司、或實際車主乙○○購買系爭車輛，亦非
    經動產擔保權利人中租迪和公司以公開拍賣程序取得，被上
    訴人僅簽署同意書証明其支付購買系爭車輛之價款，並不能
    證明中租迪和公司、及林金柳有權將系爭車輛出賣予被上訴
    人；又縱被上訴人與中租迪和公司、及林金柳間已完成債權
    之買賣契約，被上訴人亦不得對抗上訴人因流當取得系爭車
    輛所有權等語。
四、原審判決上訴人應將車牌號碼572-AA、引擎號碼6D00-00000
    0號、出廠年份為2004年之營業大客車一輛返還予被上訴人
    。
五、上訴人不服原判決，提起本件上訴，於本院聲明，求為判決
    ：
    (一)原判決廢棄。
    (二)上廢棄部分，被上訴人之訴駁回。
    並補充陳述稱：
    (一)依系爭車輛行車執照、及汽車新領牌照登記書記載，該車
      係於94年2月4日第一次登記予訴外人昌榮公司所有，又依
      昌榮公司與乙○○於同日簽具之合約書，可知該車係乙○
      ○購買靠行並登記昌榮公司名下。按公路法第34條、第55
      條規定，營業大客車並不能以個人之名義為車籍登記，須
      藉由靠行方式始得營業，故純自行車執照上車主名稱，並
      無從辨別營業車輛之真正所有權人，而汽車為動產，依民
      法第761條第1項規定，物權之讓與以交付為生效要件，在
      監理機關所為之過戶，屬於行政上之監理事項，不生物權
      移轉之效力。昌榮公司雖為系爭車輛監理機關之登記名義
      人，惟仍非該車之所有權人。又證人即中租迪和公司業務
      人員吳勝德證稱：乙○○於94年3月時向昌榮公司購買系
      爭車輛，向中租迪和公司辦理貸款，金額524萬元等語，
      亦證實乙○○確實向昌榮公司購買系爭車輛，而因買車缺
      錢，遂向中租迪和公司辦理貸款。另證人林金柳證稱：其
      係昌榮實際負責人，系爭車輛是乙○○向昌榮公司購買，
      價金605萬元；乙○○支付5萬元定金，600萬元向中租辦
      理貸款，由中租迪和公司收取由乙○○所開立之600萬元
      分期票，並簽立附條件買賣契約書，因靠行車量須辦理貸
      款，須以車行為名義人簽訂契約，附條件買賣為第一順位
      權利人，業證系爭車輛確係乙○○向昌榮公司購買。
    (二)依乙○○與昌榮公司簽訂之合約書第14條記載：「甲方（
      乙○○）車輛係以分期付款方式購買，如發生車款分期票
      據未兌現時，乙方（昌榮公司）則可將甲方車輛取回，俟
      甲方於7日內將分期款債務清償後，甲方得向乙方取回車
      輛，若甲方逾7日未能將分期款債務清償時，則乙方可優
      先權以市價8成收回，或將此車輛進行標售，甲方不得異
      議且放棄一切法律申訴抗辯」，足証乙○○就系爭車輛分
      期付款未依約清償時，車輛即應由昌榮公司取回處理，中
      租迪和公司尚不得逕將系爭車輛取回處理，且乙○○為系
      爭車輛之所有權人，昌榮公司僅能於乙○○逾期未能將分
      期款債務清償時，行使優先權，以市價8成收回，或將此
      車輛進行標售而已，惟乙○○並未將該車以市價8成讓昌
      榮公司收回，且昌榮公司亦未行使優先權將該車以市價8
      成收回，或將該車輛進行標售，足證系爭車輛於典當、及
      流當時，仍為乙○○所有。且證人吳勝德、與林金柳業已
      分別證稱系爭車輛所有權人、及交付600萬本人支票予中
      租迪和公司之實際貸款人為乙○○，而乙○○並未與中租
      迪和公司成立附條件買賣之動產擔保設定，乙○○僅因為
      向昌榮公司買車缺錢，而透過昌榮公司與中租迪和公司成
      立動產抵押權第一順位之動產擔保設定，未料，竟遭昌榮
      公司與中租迪和公司私議成立附條件買賣之動產擔保設定
      ，該兩公司就系爭車輛所為之上開設定，效力應不及於乙
      ○○。
    (三)系爭車輛目前之動產擔保登記內容仍為中租迪和公司94年
      5月17日之附條件買賣登記，益證被上訴人更無由向中租
      迪和公司購買，且被上訴人亦自認僅開立同意書、及支票
      46張交予中租迪和公司、及柳柏工業公司收執，並無提出
      給付價金予中租迪和公司之證據。縱中租迪和公司有將系
      爭車輛交由被上訴人占有之事實，惟中租迪和公司僅為乙
      ○○動產擔保之債權人，而非與昌榮公司附條件買賣之所
      有人，其亦未依動產擔保交易法第19條將該車拍賣點交，
      僅係單純取回占有標的物，再移轉占有予被上訴人，其本
      非系爭車輛之所有人，故其移轉系爭車輛予被上訴人，仍
      不足為被上訴人已完成買賣、及取得系爭車輛所有權之證
      明。而乙○○於94年8月3日將系爭車輛向上訴人典當借款
      ，乙○○未於法定期間內取贖、或付清利息順延質當，上
      訴人於94年11月13日依當舖業法第21條規定將該車予以流
      當，已合法取得該車輛之所有權，足証上訴人並非無權占
      有、或侵奪被上訴人所有物。被上訴人以其與中租迪和公
      司於94年11月9日成立買賣契約債之效力，主張對抗所有
      權人之上訴人，並以民法第767條規定請求上訴人返還所
      有物，依法即有未洽。
    (四)証人吳勝德提出中租公司與昌榮公司之附條件買賣契約、
      甲○○出具予中租迪和公司之本票、債權購買契約書、及
      甲○○向日盛銀行之貸款契約書，均無法証明被上訴人與
      中租迪和公司間之買賣行為；又依証人林金柳稱：30萬元
      係乙○○積欠昌榮公司之車款，被上訴人開立支票30萬元
　　　予柳柏工業，亦僅能証明被上訴人代乙○○清償該債務，
  　　無法証明被上訴人與柳柏工業間有買賣行為；且被上訴人
　    仍無法証明其有支付價金之事實，何能主張其為所有權人
      。又據行政院固定資產耐用年數表第2035項汽車類規定，
      運輸業用客車、貨車之耐用年數為4年，系爭車輛於93年7
      月出廠，被上訴人於95年3月起訴，故被上訴人若有損害
      ，亦應計算年限折舊後，再減除該車目前受至中租迪和公
      司動產擔保設定之6,304,350元，始為合理。再系爭大客
      車已由乙○○委託他人取贖，上訴人已喪失占有。
六、被上訴人於本院變更訴之聲明，求為判決：上訴人應將車牌
    號碼572－AA，引擎號碼6D00－000000號，出廠年份為2004
    年之大營業客車乙輛返還被上訴人；若上訴人不能返還，則
    應賠償被上訴人550萬元，及自起訴狀繕本送達之翌日起至
    清償日止，按年息5%計算之利息。
    並補充陳述稱：
    (一)依証人吳勝德提出之系爭車輛附條件買賣契約書，依該契
      約書第1條、及動產擔保第26條規定，足証中租迪和公司
      與昌榮公司訂立系爭車輛附條件買賣契約，約定昌榮公司
      於價款尚未全部付清前，僅得先行占有使用，中租迪和公
      司仍保有標的物之所有權。昌榮公司既未付清系爭車輛之
      價款，則中租迪和公司依動產擔保交易法第28條規定取回
      系爭車輛後，再將系爭車輛出賣並交付與被上訴人，被上
      訴人係由有權處分之前手取得系爭車輛，被上訴人為系爭
      車輛所有權人應屬無疑。至於昌榮公司與乙○○所簽具之
      合約書，僅係乙○○與昌榮間債權債務關係有爭議時，乙
      ○○可得對抗昌榮之憑據，不得據以對抗被上訴人所有權
      之取得。又按質權之設定，因移轉占有而生效力；質權人
      不得使出質人代自己占有質物。民法第884條、第885條分
      別定有明文。又當鋪業法第3條第4款規定：質當：指持當
      人以動產為擔保，並交付於當舖業，向其借款、支付利息
      之行為。系爭車輛於中租迪和公司出售與被上訴人時，同
      時交付被上訴人占有，上訴人並未占有系爭車輛，上訴人
      雖稱設質時即占有系爭車輛云云，但未能提出證明以實其
      說，依上開規定，上訴人並未就系爭車輛取得質權，自無
      從依當鋪業法第21條取得系爭車輛之所有權。
    (二)系爭車輛最初係訴外人乙○○於94年2月4日向昌榮公司購
      買，因係營業車輛，故須靠行於昌榮公司始得領取汽車牌
      照，是於乙○○向昌榮公司購買後，系爭車輛之行車執照
      仍登記為昌榮公司所有，惟此乃乙○○與昌榮公司之內部
      關係。又因乙○○須貸款始有資金購買系爭車輛，遂以昌
      榮公司名義向訴外人中租迪和公司辦理貸款，嗣經中租迪
      和公司於94年3月22日對保決定放款，為辦理動產擔保登
      記、及簽立附條件買賣契約書之需，昌榮公司乃於94年3
      月22日將系爭車輛出賣與中租迪和公司，中租迪和公司遂
      於94年4月1日撥款與昌榮公司，並於同年5月17日完成系
      爭車輛之動產擔保設定，並於同日與昌榮公司簽立附條件
      買賣契約書，由乙○○擔任連帶保證人，亦有附條件買賣
      契約書可憑，嗣因乙○○開立昌榮公司背書，交付予中租
      迪和公司作為支付貸款之支票自94年9月5日起陸續退票，
      有退票明細表為証，中租迪和公司遂依上開附條件買賣契
      約書、及動產擔保交易法規定，於94年11月初取回系爭車
      輛，此程序完全合法，中租迪和公司於取回系爭車輛後，
      被上訴人因營業之需乃於94年11月初向中租迪和公司、及
      林金柳（昌榮公司實際負責人）以550萬元購買系爭車輛
      ，被上訴人之所以向中租迪和公司、及林金柳共同購買，
      乃係林金柳主張乙○○當初購車時尚欠昌榮公司30萬元車
      款，被上訴人乃分別交付林金柳面額32萬元支票，其中2
      萬元為車體噴漆費用，交付中租迪和公司面額共610 萬元
      支票，其中90萬元為利息，以上有卷附之同意書一紙足証
      ，則被上訴人確係合法取得系爭車輛之所有權。而被上訴
      人購買系爭車輛後，亦向中租迪和公司辦理貸款，之所以
      於簽立貸款約定書時向日盛國際商業銀行股份有限公司貸
      款，乃因其策略聯盟辦理貸款業務所致，然此為其等內部
      關係，並不影響系爭車輛買賣之合法性，至於94年11月3
      日貸款約定書，為何以被上訴人法定代理人甲○○名義擔
      任借款人，亦係應中租迪和公司要求所致，此與系爭車輛
      買受人確為被上訴人之事實無涉等語。
    (三)又縱最初欲購買系爭車輛之人為訴外人乙○○，惟如上訴
      人所辯營業大客車不能以個人名義為車籍登記，故以昌榮
      公司名義為車籍登記，而乙○○於上開附條件買賣契約擔
      任連帶保證人，應認其知悉並同意上開約定，不該嗣以簽
      約人為昌榮公司，而非乙○○，即認中租公司取得系爭車
      輛所有權不合法，故不論中租公司前手是昌榮公司或乙○
      ○，因系爭車輛價款未支付，其所有權仍屬中租公司。雖
      上訴人復辯稱系爭車輛由出廠至今，已無賸餘價值，惟倘
      該車輛已無賸餘價值，何以上訴人遲返還系爭大客車返還
      ，及何以乙○○尚願意回贖，足証系爭車輛尚有一定價值
      。又系爭車輛價值之計算應以上訴人無權占有系爭車輛而
      侵害被上訴人權利之時點計算，而非以判決時點計算，始
      為合理，否則豈非上訴人無權占有之時日越久，其所應賠
      償之損害越少，則被上訴人請求上訴人返還系爭車輛，如
      不能返還時，應賠償上訴人550萬之損害，確屬有據等語
      。
七、查被上訴人主張上訴人於94年12月2日在文王停車場，將系
    爭大客車駛離後占有一節，為上訴人所不爭執，堪信被上訴
    人此部分之主張為真實。惟被上訴人主張其於94年11月9日
　　向訴外人中租公司、及林金柳，以550萬元購買系爭大客車
    ，其為系爭大客車之所有權人；又訴外人乙○○於94年8月3
    日典當系爭大客車予上訴人時，上訴人並未實際占有系爭大
    客車而取得質權，上訴人嗣將系爭大客車駛離，係屬無權占
    有等情，則為上訴人所否認，並以上詞置辯。審究兩造本件
    爭執之事項為：(一)被上訴人是否已合法買受系爭大客車而為
    所有權人？(二)上訴人於訴外人乙○○典當系爭大客車時，系
    爭大客車有無移轉占有予上訴人，上訴人是否已取得系爭大
    客車流當之所有權？經查：
  (一)被上訴人主張其於94年11月9日向訴外人中租公司、及林金
    柳以550萬元購買系爭大客車，以分期付款方式支付價金550
    萬元，並經中租公司交付其占有，其為系爭大客車之所有權
    人等情，有被上訴人簽發給付價金之本票、債權購買契約書
    、及貸款約定書等件為證（見原審卷第34、35、39至41頁）
    。上訴人雖以：系爭大客車係訴外人乙○○向昌榮公司購買
    ，靠行登記在昌榮公司名下，乙○○因缺錢，透過昌榮公司
    與中租迪和公司成立動產擔保設定，嗣乙○○未能依約清償
    ，系爭大客車即應由昌榮公司取回處理，中租迪和公司並無
    權逕將車輛取回，再出賣予被上訴人；況被上訴人亦未能証
    明有給付買賣價金之事實等語。惟查：系爭大客車係訴外人
    乙○○於94年2月4日向昌榮公司購買，因系爭大客車係營業
    車，須靠行於昌榮公司始得領取汽車牌照，故仍以昌榮公司
    名義登記，乙○○亦以昌榮公司名義向中租迪和公司辦理貸
    款，簽訂附條件買賣契約書，乙○○為連帶保証人等情，有
    系爭大客車行車執照、汽車新領牌照登記書、94年2月4日乙
　　○○與昌榮公司間之買賣合約書、及附條件買賣契約書等件
　  在卷可稽（見原審卷第10至13頁、第36、37頁）。又依證人
    即昌榮公司實際負責人林金柳於原審結證稱：「系爭車輛是
    ．．．乙○○向昌榮（公司）購買，價金605萬元，系爭車
  　輛購買領牌1年後才能過戶。乙○○給了5萬元訂金，600萬
    元向中租辦理貸款，中租收了600萬元的分期票，因貸款金
    額太大，一部分的錢匯給昌榮，．．．乙○○的票退票後，
    ．．．系爭車輛是乙○○的司機持有中，就付10萬元給司機
　　，將系爭車輛取回，交給中租公司。後來鄉野公司就和中租
  　接洽，事後1個月購買系爭車輛，由中租交給洪敏忠。．．
    ．原告（即被上訴人）與中租公司要議價時要購賣系爭車輛
    時，．．．經我同意以32萬元承擔，所以原告開立面額共32
　  萬元的10張支票給我」等語（見原審卷第49頁)；及據証人
    即中租迪和公司業務人員吳勝德於原審結證稱：「我是中租
    公司的業務，系爭買賣是我承辦的，94年3月時乙○○向昌
    榮通運購買系爭車輛，向我們公司辦理貸款，貸款金額524
    萬元，94年4月1日將款項撥給出賣人昌榮通運，昌榮通運將
    系爭車輛證件讓我們到監理站設定附條件買賣，陳先生須按
    期還款，他只還了3張票，之後就沒有還，所以我們公司根
    據動產擔保交易法94年10月中旬將系爭車輛取回，我們於94
    年11月3日與原告（即被上訴人）訂立貸款契約，並將系爭
    車輛賣給原告。」等語（見原審卷第30頁），並當庭提出被
    上訴人簽發之上開本票、日盛國際商業銀行貸款約定書、及
    債權購買契約書為證（見原審卷第34、35、39至41頁）。足
    見；乙○○向昌榮公司買受系爭大客車後，因該車為營業大
    客車，須靠行昌榮公司始得領取汽車牌照，乙○○雖為系爭
    大客車之實質所有權人，惟仍須以昌榮公司名義簽訂附條件
    買賣契約，故附條件買賣契約書之買受人係昌榮公司（見原
    審卷第36、37頁）。
　(二)按附條件買賣者，謂買受人先占有動產之標的物，約定至支
  　付一部或全部價金，或完成特定條件時，始取得標的物所有
    權之交易。又按標的物所有權移轉於買受人前，買受人有左
    列情形之一，致妨害出賣人之權益者，出賣人得取回占有標
    的物。1.不依約定償還價款者。2.不依約定完成特定條件者
    。3.將標的物出賣、出質或為其他處分者。出賣人取回占有
    前項標的物，其價值顯有減少者，得向買受人請求損害賠償
    。動產擔保交易法第26、28條分別定有明文。查乙○○因未
    依約定償還分期付款價款，其並未取得系爭大客車之所有權
    ，系爭大客車所有權仍屬於中租迪和公司，又昌榮公司為該
    附條件買賣契約之買受人，中租迪和公司依動產擔保交易法
    上開規定行使其權利，取回系爭大客車，並於取回後，再以
    所有權人身分處分系爭大客車，核中租迪和公司上開所為，
    與法並無違誤。又被上訴人係於94年11月9日與中租迪和公
    司、及昌榮公司負責人林金柳以550萬元購買系爭大客車，
    已分別交付林金柳面額32萬元支票、及面額610萬元支票予
    中租迪和公司（其中90萬元為利息），並向日盛國際商業銀
    行股份有限公司辦理貸款等情，業據被上訴人陳述如上甚明
    ，並有上開本票、向日盛國際商業銀行貸款約定書、及債權
    購買契約書等件為證，且核與証人林金柳、及吳勝德上開所
    証述之情節相符，再中租迪和公司亦已將系爭大客車交付被
    上訴人占有等情，堪認被上訴人已取得系爭大客車所有權，
    應無疑義。至上訴人又以：乙○○未能兌現分期付款時，依
    乙○○與昌榮公司間合約第14條約定，應由昌榮公司優先以
    市價8成收回、或將車輛進行標售云云。查乙○○與昌榮公
    司間固簽訂上開合約書，依合約書第14條約定：「甲方（即
    乙○○）車輛係以分期付款方式購，如發生車款分期票據未
    兌現時，乙方（昌榮公司）則可將甲方車輛取回，俟甲方於
    7日內將分期款債務清償後，甲方得向乙方取回車輛，若甲
    方逾7日未能將分期款債務清償時，則乙方可優先權以市價8
    成收回，或將此車輛進行標售，甲方不得異議且放棄一切法
    律申訴抗辯」等語（見原審卷第13頁），惟此係乙○○與昌
    榮公司間因買賣系爭大客車，如乙○○未能依約付款時，其
    等二人間內部權義之約定，尚不能以之對抗中租迪和公司，
    乙○○既未依約向中租迪和公司繳納系爭大客車之分期付款
    價金，中租迪和公司已依法取回系爭大客車，上訴人仍執詞
    系爭大客車之所有權為乙○○、或應由昌榮公司取回云云，
    自無可取。又上訴人另以：被上訴人並未能証明有給付買賣
    系爭大客車價金之事實一節，惟被上訴人如何買受系爭大客
    車，及如何交付款項等節，業據証人林金柳、吳勝德證述甚
    明如上，況被上訴人有無交付買賣價金予中租迪和公司，係
    被上訴人與中租迪和公司間之事，亦與上訴人無涉，上訴人
    以此由，認被上訴人非為系爭大客車所有權人云云，亦無足
    採。
  (三)上訴人復辯以：乙○○於94年8月3日將系爭大客車向上訴人
    典當借款，於同年月8日備齊資料完成收當手續，因乙○○
    未於法定期間內取贖、或付清利息順延質當，經上訴人於同
    年11月13日予以流當，上訴人已取得系爭大客車所有權等語
    ；惟為被上訴人所否認，並以：系爭大客車於中租迪和公司
    出售與被上訴人時，已同時交付被上訴人占有，上訴人並未
    占有系爭大客車，上訴人並未取得系爭大客車質權等語。按
  　稱質當者係指持當人以動產為擔保，並交付於當舖業，向其
    借款、支付利息之行為。當舖業法第第3條第4款亦有明文。
　　次按當舖或其他以受質為營業者之質權即營業質權，依民法
  　物權編施行法第14條規定，無民法質權規定之適用。關於此
    等營業之質權，有當舖業管理規則可資適用。依其規範，一
    方面無禁止流質契約之規定，一方面純採物之責任。前者乃
    當期屆滿後，當戶不取贖者，質物所有權即歸屬於當舖；後
    者為質物價值超過受當債權額，當舖不負返還餘額之義務，
    若質物價值不足受當債權額，當舖亦不得請求當戶補足，此
    為營業質權與民法上動產質權之最大差異。營業質權固非民
    法上動產質權，惟當舖既占有當戶為擔保債務之履行而移交
    之物品，於債務未受清償前得留置該物品，屆期當戶不取贖
    ，當舖即取得該物品之所有權資以抵償，是營業質權自屬具
    擔保物權性質之特殊質權，以質物之占有為其權利存在之要
    件（最高法院86年度台上字第1527號判決參照）。復按當事
    人主張有利於己之事實者，就其事實有舉證之責任。民事訴
    訟法第277條定有明文。上訴人上開所辯，雖據其提出汽車
    買賣契約書、及94年8月8日之停車單為證（見本院卷第40頁
    、及第64頁）。惟查：上訴人提出之上開停車單，並無法證
    明其於乙○○典當系爭大客車時，有交付典當物即系爭大客
    車予上訴人之事實；況上訴人又辯以：乙○○嗣將系爭大客
    車取走等情（見本院卷第45頁背面），益証上訴人並未持續
    占有系爭大客車。系爭大客車既已於乙○○未能依約繳納分
    期付款時，由中租迪和公司取回，並出賣交付予被上訴人屬
    實，堪信被上訴人主張上訴人並未占有典當物即系爭大客車
    之事實，則上訴人所辯，並不符合當鋪業法第3條第4款規定
    ，更遑論能依同法第21條規定，取得系爭大客車流當之所有
    權。至上訴人提出其與乙○○所簽訂之汽車買賣契約書，惟
　　此係其等間糾紛之約定，亦無法對抗中租公司已取回系爭大
  　客車，並將之出賣予被上訴人之有權處分行為。
  (四)上訴人於本院審理中復辯以：乙○○嗣已以45萬元贖回系爭
    大客車，其已將系爭大客車返還給車主乙○○，其目前並未
    占有系爭大客車等語（見本院卷第85頁）；被上訴人則以：
    上訴人如不能返還系爭大客車，應賠償被上訴人550萬元等
    語。按上訴人並未取得系爭大客車所有權，已如前述，其於
    無權占有被上訴人所有之系爭大客車後，復移轉占有予他人
    ，致被上訴人無法就上訴人無權占有其所有物，請求返還時
　　，自得以情事變更原則，變更聲明以代最初之聲明，亦已如
  　前述，則被上訴人聲明：上訴人如不能返還系爭大客車，應
    賠償被上訴人550萬元暨法定遲延利息，即核屬有據。
  (五)再上訴人以系爭大客車出廠年份為2004年7月，依行政院固
    定資產耐用年數表第2035項汽車類規定，運輸業用客車、貨
    車之耐用年數為4年，系爭大客車係於93年7月出廠，被上訴
    人於95年3月提起本件訴訟，如被上訴人確受有損害，亦應
    計算年限折舊等語。查被上訴人係於94年11月9日，向訴外
    人中租迪和公司、及林金柳以550萬元購買系爭大客車一節
    ，已如上述，而旋於94年12月2日即遭上訴人將系爭大客車
    駕走而無權占有，核被上訴人以上開價金購買系爭大客車時
    ，買賣雙方必已就系爭大客車折舊後之現值議定一致後始成
    交，故系爭大客車該時之價值應為550萬元無訛，上訴人於
    未及一個月無權占有系爭大客車，依營利事業所得稅查核準
    則第95條規定，固定資產提列折舊採用平均法、或定率遞減
    法者，以一年為計算單位；其使用期間未滿一年者，按實際
    使用之月數相當全年之比例計算之；不滿一月者，以月計。
    又依固定資產耐用年數表第2035項汽車類規定，運輸業用客
    車、貨車之耐用年數為4年；及依固定資產折舊率表規定，
    耐用年數4年者，定率遞減率為千分之438。被上訴人買受系
    爭大客車雖未滿一月，依上開規定，應以一月計算折舊率，
    依此計算結果，系爭大客車折舊後之價值應為5,299,250元
    【計算方法：5,500,000ｘ438/1000ｘ1/12＝200,750（折舊
    之金額）；5,500,000-200,750＝5,299,250】。被上訴人於
    上開範圍內之請求，為有理由，逾上開數額之請求，應予駁
    回。
八、綜上所述，被上訴人本於所有物返還請求權法律關係，訴請
    上訴人應將系爭大客車返還予被上訴人；上訴人如不能返還
　　時，應賠償被上訴人5,299,250元，及自變更起訴狀繕本送
 　 達上訴人之翌日即96年6月15日起至清償日止，按年息5%計
    算之利息部分，為有理由，應予准許；至被上訴人超出上開
    部分之請求，為無理由，應予駁回。
九、本案事實已臻明確，兩造其餘攻擊防禦方法，不足以影響本
    判決結果，爰不一一論述，併此敘明。
據上論結：被上訴人之訴為一部有理由，一部無理由，依民事訴
訟法第第79條，判決如主文。
中　　華　　民　　國　　96　　年　　9 　　月　　18　　日
                  民事第四庭    審判長法　官　黃斐君
                                      法　官  陳蘇宗
                                      法　官  張浴美
以上正本係照原本作成。
如對本判決上訴，須於收受判決送達後二十日內向本院提出上訴
書狀，其未表明上訴理由者，應於提出上訴後二十日內向本院提
出上訴理由書（須按他造人數附具繕本）。
上訴時應提出委任律師為訴訟代理人之委任狀。具有民事訴訟法
第四百六十六條之一第一項但書或第二項之情形為訴訟代理人者
，另應附具律師及格證書及釋明委任人與受任人有該條項所定關
係之釋明文書影本。
　　　　　　　　　　　　　　　　　　　書記官　郭振祥
中　　華　　民　　國　　96　　年　　9 　　月　　18　　日
                                                      Ｃ
